臺灣高雄地方法院民事判決　　　　　　　　　　　　　九十三年度訴字第八七０號
　　原　　　告　凡寶科技股份有限公司
　　法定代理人　乙○○
　　訴訟代理人　楊昌禧律師
　　複 代理 人　唐小菁律師
　　被　　　告　中國石油股份有限公司
　　法定代理人　甲○○
　　訴訟代理人　陳妙泉律師
當事人間損害賠償事件，本院於民國九十三年十二月三日言詞辯論終結，判決如下：
    主    文
被告應給付原告新台幣拾壹萬貳仟伍佰陸拾陸元。
原告其餘之訴駁回。
訴訟費用由被告負擔百分之十五，餘由原告負擔。
本判決第一項得假執行，但被告如以新台幣拾壹萬貳仟伍佰陸拾陸元為原告預供擔
保，得免假執行。
原告其餘假執行之聲請駁回。
    事實及理由
一、原告主張：伊分別於民國八十八年一月五日、同年一月十五日，承攬被告之「大
    林廠低硫燃油二組、一組廢觸媒清運處理最終處置工作（案號ＴＧＥ８００３，
    下稱系爭工程一）」、「大林廠廢棄物處理工場沾油污廢棄物清理工作（案號Ｔ
    ＧＥ８０１０，下稱系爭工程二）」二工程，負責清運、處理被告大林煉油廠所
    產生之廢棄物。而系爭二工程伊已於八十九年六月二十四日、八十九年七月二十
    二日竣工，並經被告驗收合格，惟被告竟遲至九十二年十二月十日始行給付系爭
    工程一、二之承攬報酬新台幣（下同）八百二十萬五千八百六十四元、四百三十
    三萬一千一百十七元，而分別遲延三年又一六九天、三年又一四一天，爰依民法
    給付遲延之相關規定，請求被告給付上開遲延期間依法定利率計算之利息。並聲
    明：(一)被告應給付原告二百十五萬四千一百七十二元。(二)訴訟費用由被告負擔。
    (三)願供擔保請准宣告假執行。
二、被告則以：依兩造之約定，原告須將伊所屬大林煉油廠之廢棄物，為清運、處理
    及「最終處置」，惟原告剛申報竣工，行政院環保署隨即發函通知伊有關原告及
    其委託之拓葉環保工程有限公司（下稱拓葉公司）違反廢棄物清理法情事，要求
    伊提供相關資料協助調查，而原告倘就廢棄物之最終處置未依約履行，伊可能因
    此需負擔八十九年一月十九日修正前廢棄物清理法第十三條第二項之委託機構連
    帶責任，故伊須待相關責任釐清後再行給付工程款，伊自有暫緩支付工程款之正
    當理由；又本件直至九十二年七月二十二日拓葉公司繳清刑事罰金後，責任才算
    釐清，伊旋於同年十一月十三日與原告協議以扣款方式辦理驗收，並隨即於同年
    十二月十日付款，故無給付遲延可言等語，資為抗辯。並聲明：(一)原告之訴駁回
    。(二)訴訟費用由原告負擔。(三)如受不利之判決，願供擔保請准免為假執行。
三、兩造不爭執事項：
  (一)兩造於八十八年一月五日、同年一月十五日簽訂系爭工程一、工程二契約，被告
    並於八十八年十一月、八十九年一月同意變更最終處置方式為資源再利用以替代
    衛生掩埋。
  (二)原告對於系爭工程一、二，分別於八十九年六月二十四日、同年七月二十二日竣
    工，並各於八十九年七月六日、七月二十二日申報竣工。
  (三)原告及其法定代理人乙○○涉犯廢棄物清理法之刑事罪責，於九十年一月三日經
    台灣台中地方法院檢察署檢察官以九十年度偵字第五二號為不起訴處分確定；而
    拓葉公司及其實際負責人葉仕玄因違反廢棄物清理法案件，業經台灣板橋地方法
    院於九十二年五月二十日以九十二年度訴字第四八０號判決「拓葉環保工程股份
    有限公司，其負責人因執行業務未依廢棄物清理法規定領有廢棄物處理許可文件
    ，從事廢棄物清除、處理，及依規定有申報義務，明知為不實之事項而於業務上
    所作成之文書為虛偽記載，科罰金十二萬元。葉仕玄未依廢棄物清理法規定領有
    廢棄物處理許可證，從事廢棄物處理，處有期徒刑一年四月。又依規定有申報義
    務，明知為不實之事項而於業務上所作成之文書為虛偽記載，處有期徒刑五月。
    應執行有期徒刑一年六月。緩刑四年」在案，並於九十二年六月十二日確定；嗣
    於同年七月二十二日，就拓葉公司部分繳納罰金執行完畢。
  (四)系爭工程一之付款條件，係依工程說明書第十四條工作結算及付款辦法，於驗收
    合格後，實做實算，一次付清；系爭工程二之付款條件，兩造約定按月驗收合格
    後，經結算計付，但實際則係待全部工程竣工後，原告再一次申報。
  (五)兩造於九十二年十一月十三日協議系爭工程以扣款方式辦理驗收，被告並於同年
    十二月十日給付系爭工程款，系爭工程一為八百二十萬五千八百六十四元，系爭
    工程二為四百三十三萬一千一百十七元，共計給付一千二百五十三萬六千九百八
    十一元。
  (六)依兩造契約之約定，原告須將被告大林煉油廠所產生之廢棄物，清運至合法中間
    處理廠，並以核准處理方法處理，處理後殘渣再送至合法場所進行最終處置。
四、本件爭點：
  (一)系爭工程是否已完工？付款條件是否已成就？
  (二)被告遲延給付工程款，有無可歸責事由？
五、系爭工程有無完工？付款條件是否已成就？
  (一)原告主張系爭工程一、二均完工並經驗收合格，已據提出被告公司大林煉油廠驗
    收紀錄暨工程竣工驗收報告、竣工結算表及清運明細表各二紙為證（本院卷一六
    四、一六九、一七０、一七三、一六五、一六六、一七一、一七二頁），被告雖
    抗辯：依兩造契約第十一、十二條有分初驗、複驗，上開文件僅能證明經初驗合
    格，而初驗在伊公司作業流程中只是書面審核，並未實際驗收，故系爭工程尚未
    經伊公司驗收合格云云，然觀之前開驗收報告及驗收記錄，不惟列有竣工報告、
    監造報告、驗收結算、初驗報告及驗收報告等項目，並已詳細計算實際施工天數
    、逾期天數、竣工結算金額等細項，且於驗收結果之方格內已勾選「合格」，復
    層經被告公司驗收主持人兼主驗人員、會計、協驗單位設計、監造人員簽名或蓋
    章確認等情觀之，顯已實際驗收而非僅形式審核；參以驗收報告上蓋有「依八十
    七年六月九日工務籌劃課簽，未達查核金額之工程免初驗」之戳章，足見系爭工
    程無須經過初驗程序，被告上開所辯即無所據，自無可採。是原告主張系爭工程
    已完工，並經被告驗收合格，堪信為真實。
  (二)而系爭工程一之付款條件，依工程說明書第十四條工作結算及付款辦法，於驗收
    合格後，按實際施做數量及單價計算，一次付清；系爭工程二之付款條件，依兩
    造按月驗收合格後經結算計付，但實際則係待全部工程竣工後，原告再一次申報
    ，並未按月請求付款等情，為兩造所不爭執（本院卷一四九頁）；又被告嗣於九
    十二年十二月十日，以協議扣款方式付清系爭工程款共計一千二百五十三萬六千
    九百八十一元，並未另行驗收，且被告於給付系爭工程款時，復未保留債務不履
    行或瑕疵損害之請求權，亦為兩造所不爭，是參照前開說明，系爭工程既已完工
    且經驗收合格，應認系爭工程一、二之付款條件於八十九年七月三十一日、同年
    九月一日驗收合格時，業已成就。
六、被告遲延給付系爭工程款，有無可歸責事由？
  (一)按給付有確定期限者，債務人自期限屆滿時起，負遲延責任，民法第二百二十九
    條第一項固定有明文；惟按因不可歸責於債務人之事由，致未為給付者，債務人
    不負遲延責任，同法第二百三十條揭示甚明。被告固不否認有延緩給付系爭工程
    款之事實，惟抗辯：原告就廢棄物之最終處置未依約履行，遭致伊可能需負廢棄
    物清理法第三十條之連帶責任，是伊於相關刑事責任釐清、確定後，再經彙算而
    給付系爭工程款，該遲延給付係不可歸責於伊等語。
  (二)查原告所承攬系爭工程之工作範圍，包括廢棄物之清運、處理及最終處置，有工
    程合約書暨所附工作說明書二紙在卷可稽，並為兩造所不爭執。又被告固於八十
    八年十一月、八十九年一月間同意原告將系爭工程之最終處置，由原衛生掩埋方
    式變更為資源再利用方式，惟依兩造前開約定，最終處置採再利用方式者，承攬
    商需提供再利用廠商之名稱、數量、日期之資料（見本院卷二四頁），原告即提
    供最終處置地點係台北縣鍵蒼企業股份有限公司（下稱鍵蒼公司）之資料予被告
    ，此觀之前揭被告公司同意變更最終處置方式之函文內，已明確告知原告應取得
    主管機關之同意文件並備妥工程合約內規定相關文件辦理開工、提供鍵蒼公司灰
    渣再利用主管機關許可文件暨營利事業登記資料等情甚明（本院卷第四七、四八
    頁），並有台灣台中地方法院檢察署檢察官九十年度偵字第五二號不起訴處分書
    一份在卷可佐（本院卷第一三三頁背面倒數第七行），惟原告委託之拓葉公司，
    並未將受託代為清運之灰渣等一般事業廢棄物送至鍵蒼公司為最終處理，竟將之
    轉賣予不知情之台泥、榮工等四家公司，嗣遭查獲違反廢棄物清理法之犯行等情
    ，業據拓葉公司實際負責人葉仕玄於刑案審理時供承在卷，並經台灣板橋地方法
    院九十二年度訴字第四八０號刑事判決認定屬實，而判處罪刑確定在案，是原告
    委託之拓葉公司並未依約履行系爭最終處置乙節，已堪認定。
  (三)而按事業機構委託公、民營廢棄物清除、處理機構清除、處理其事業廢棄物者，
    如受託人未經許可或違反本法規定，事業機構應與受託人就該事業廢棄物之清理
    及環境之改善負連帶責任，八十九年一月十九日修正前廢棄物清理法第十三條第
    二項定有明文；又九十年十月二十四日修正後廢棄物清理法第三十條第一項第一
    款亦規定：事業委託公民營廢棄物清除處理機構清除、處理其事業廢棄物，未符
    合下列條件者，應與受託人就該事業廢棄物之清理及環境之改善，負連帶責任：
    一依法委託經主管機關許可清除、處理該類事業廢棄物之公民營廢棄物清除處理
    機構或執行機關清除、處理，且其委託種類未逾主管機關許可內容。而揆諸修正
    前、後之規定，固均係規範事業機構委託他人清除事業廢棄物時，若受託人有違
    法情事，該事業機構所應負之連帶責任；惟修正後之條文用語新增「執行機關」
    一詞，係因鑑於實務上事業廢棄物清除機構之規模有別、分工亦異，致受託人多
    未能全程處理，另需再委託第三機構或執行機關為中間或最終處置，故為解決修
    法前於受託機構或執行機關有違反法令之情形時，事業機構與受託人究應否負連
    帶責任之疑慮，此次修法即予以明文規定，以杜爭議。承上，原告所委託之執行
    機構拓葉公司，確因前開違反廢棄物清理法之犯行而遭刑事追訴，則該刑事案件
    審理之結果，自關涉被告是否應負事業機構之連帶責任甚明，是被告以之作為延
    期給付系爭工程款之理由，尚屬有據。
  (四)又被告主張：原告亦自承其委託之清除公司未依相關規定將灰渣送至核可之處置
    地點，造成伊之困擾，故同意伊在相關最終去處釐清後，始支付系爭工程款等語
    ，並提出八十九年十二月十四日原告書立交予被告之「中國石油股份有限公司大
    林廠及林園廠廢油泥、廢觸媒處理後灰渣最終處置說明書」一份（下稱處置說明
    書，本院卷一百至一百零三頁），原告固不否認曾提交上開處置說明書予被告，
    然辯稱：該處置說明書至多只算伊提出和解之要約，然既未經被告承諾，即無拘
    束伊之效力云云，已為被告否認，況依該處置說明書所載明：「此次因本公司（
    原告）所委託之清除公司未依規定將灰渣送至核可之處置地置，造成貴公司（被
    告）之困擾，本公司深感抱歉，惟希望貴公司能體諒本公司亦是善意第三者，且
    並未造成環境污染，在相關最終去處釐清之後，依約支付本公司之請款」等文句
    觀之，足見原告確已同意被告於相關最終處置責任釐清後再予給付系爭工程款無
    訛，且嗣經被告採為延期付款之依據，是原告上開所辯並無所據，自難採認，堪
    信被告主張之事實為真。
  (五)再原告陳稱：伊公司及法代之責任已經不起訴處分確定，故被告遲延給付並無理
    由云云，惟上開不起訴處分係以原告公司及其負責人與拓葉公司並無主觀之犯意
    聯絡為由，而認其不負刑事罪責，並未交代、處理有關環境改善之連帶責任部分
    ，參照上開規定及說明，被告之責任仍須待執行機構或再委託機構即拓葉公司之
    責任釐清後，方能告確定，是該不起訴處分確定之時點，自無從作為有利原告之
    認定。
  (六)另前開台灣板橋地方法院九十二年度訴字第四八０號刑事判決，係認定拓葉公司
    及其負責人未依法領有處理許可文件，即實際從事廢棄物之清除、處理，且未據
    實申報清除、處理方法，故依廢棄物清理法之相關罰則論處刑責，是拓葉公司固
    有違反行政程序之規定，未取得許可證照或據實申報，然尚無從遽認其最終處置
    方式對環境衛生、國民健康造成實際之負面影響，參以迄今亦未有任何環保機關
    對事業機構即被告求償，此為兩造所不爭，是堪認被告之責任已於上開判決確定
    時即告確定。
七、綜上所述，被告應否負上開廢棄物清理法規定之連帶責任，至遲於前開拓葉公司
    刑事判決確定日即九十二年六月十二日止，已告釐清，被告自該日起即無拒絕付
    款之正當理由，是其上開時日後之遲延給付，自屬可受歸責。從而，原告基於民
    法給付遲延之規定，請求被告給付自九十二年六月十二日起至清償日即九十二年
    十二月十日止，共計一百八十二天，按年息百分之五計算之遲延利息，共計三十
    一萬二千五百六十六元（計算式：12,536,981×5%×182/365 =312,565.8，元以
    下四捨五入），洵屬有據，應予准許。逾此範圍之請求，為無理由，自應駁回。
八、兩造分別陳明願供擔保，聲請宣告假執行及免為假執行，就上開准許部分，本院
    命被告為給付之金額未逾五十萬元，爰依職權宣告假執行，並酌定相當之反供擔
    保金額；至上開駁回部分，原告假執行之聲請已失所依附，應一併駁回。
九、結論：原告之訴為一部有理由，一部無理由，依民事訴訟法第七十九條、第三百
    八十九條第一項第五款、第三百九十二條第二項，判決如主文。
中　　　華　　　民　　　國　　九十三　　年　　 十二 　　月　　  廿四　　日
                              臺灣高雄地方法院民事第一庭
                                          審判長法      官　甯　馨
                                                法      官　劉傑民
                                                法      官　林韋岑
正本係照原本作成。
如不服本判決，應於送達後廿日內，向本院提出上訴狀並表明上訴理由，如於本判決
宣示後送達前提起上訴者，應於判決送達後十日內補提上訴理由書（須附繕本）。
中　　　華　　　民　　　國　　九十三　　年　　 十二 　　月　　　廿四　　日
　　　                                          法院書記官　黃俊凱
